臺灣高等法院刑事判決
                                   108年度上訴字第3408號
上  訴  人  
即  被  告





選任辯護人  程光儀律師
            鄧又輔律師
            張義群律師
上  訴  人  
即  被  告  張博凱  



選任辯護人  蘇育鉉律師
            陳郁婷律師
上列上訴人即被告等因妨害自由案件，不服臺灣士林地方法院10
8年度訴字第37號，中華民國108年8月22日第一審判決（起訴案
號：臺灣士林地方檢察署107年度偵字第8488號），提起上訴，
本院判決如下：
    主  文
原判決撤銷。
乙○○共同犯剝奪他人行動自由罪，處有期徒刑陸月，如易科罰
金，以新臺幣壹仟元折算壹日。緩刑貳年。
甲○○共同犯剝奪他人行動自由罪，處有期徒刑肆月，如易科罰
金，以新臺幣壹仟元折算壹日。緩刑貳年。
    事  實
一、乙○○（於案發時為未成年人）、甲○○（無法證明對Ａ○○之年
    齡有認識或預見之不確定故意）及姓名、年籍不詳綽號「小
    陳」之成年男子（下稱「小陳」）因欲處理債務問題，於民
    國106年12月3日19時36分許，與少年Ａ○○、B○○（分別為00年
    0月生、00年0月生，真實姓名年籍均詳卷）相約在新北市○○
    區○○路0段000號○○大鎮社區中庭碰面，並一同至該社區某大
    樓24樓處尋找雙方共同債務人程心緯。因找尋未果，乙○○、
    甲○○及「小陳」竟要求Ａ○○代程心緯清償，並基於剝奪他人
    行動自由之犯意聯絡，將Ａ○○帶往24樓樓梯間，由「小陳」
    在拿出預藏之西瓜刀1把（未扣案），要求Ａ○○交出手機及手
    機密碼以向他人借錢處理債務，經Ａ○○拒絕且要求不要在該
    處動手，乙○○、甲○○及「小陳」遂與Ａ○○一同回到該社區中
    庭，B○○則先行離去。隨後，乙○○、甲○○及「小陳」要求Ａ○○
    一同前往臺北市松山區談判，「小陳」並以左手臂自後架住
    Ａ○○肩頸部，右手抓住Ａ○○手部，一路將Ａ○○拉至該社區外，
    要Ａ○○搭乘其等之機車，Ａ○○不從，「小陳」復出示上開西瓜
    刀加以要脅，Ａ○○不敢不從，乃搭乘由乙○○騎乘之車牌號碼0
    00-0000號普通重型機車，甲○○則騎乘車牌號碼000-000號普
    通重型機車，「小陳」騎乘車牌號碼不詳之普通重型機車，
    前往臺北市松山區延吉街公園會合。在上開公園內，乙○○、
    甲○○及「小陳」延續前揭剝奪他人行動自由之犯意聯絡，並
    與亦同有犯意聯絡之3、4名成年友人，共同將Ａ○○圍在公園
    角落，禁止其離去，以此等非法方法共同剝奪Ａ○○之行動自
    由。期間，Ａ○○分別以甲○○、乙○○之行動電話與母親（真實
    姓名年籍資料詳卷，下稱Ａ母）聯繫，向Ａ母表示其積欠乙○○
    等人債務，需Ａ母代為還款云云。後因Ａ母要求乙○○等人先讓
    Ａ○○返家始願還款，Ａ○○方得脫身。嗣經Ａ○○報警處理，始循
    線查悉上情。
二、案經Ａ○○訴由新北市政府警察局汐止分局報告臺灣士林地
    方檢察署檢察官偵查起訴。
    理  由
一、程序部分：
（一）按行政機關及司法機關所製作必須公示之文書，不得揭露
      足以識別為刑事案件被害人身分之資訊，亦不得揭露足以
      辨識兒童及少年身分之資訊，兒童與少年福利與權益保障
      法第69條第2 項、第1 項第4 款定有明文。本件告訴人Ａ○
      ○（下稱Ａ○○）於案發時為未滿18歲之少年，被告乙○○、甲
      ○○（下稱被告2人，若係個人以全名稱之）對Ａ○○為本案犯
      行，另Ａ○○之父母Ａ母、Ａ父（真實姓名年籍資料詳卷）之
      身分均以適度遮掩資以保護，且一併隱匿其資訊，以強化
      對於少年保護個案之保密工作，以免造成Ａ○○之二度傷害
      。
（二）證據能力：本判決以下援引之審判外供述證據以及書證，
      本案當事人均未爭執其證據能力（見本院卷第196至198、
      237至240、244至246頁），而該等證據經本院審酌並無違
      法取得之情況，認為適宜做為證據，自應有證據能力。
二、認定事實所憑之依據及理由：乙○○、甲○○就剝奪他人行動自
    由之犯罪事實，於本院準備程序及審理時坦承不諱（見本院
    卷第194至195、242、246頁），核與Ａ○○於警詢、偵查、原
    審審理時之指證、證人B○○於警詢、偵查及原審審理時、證
    人Ａ父、Ａ母於偵查時之證述大致相符（見107年度偵字第848
    8號卷，下稱偵卷，第21至25、27至29、59至64、101至103
    、129頁；原審卷第113至138、177至189頁），並有新北市
    政府警察局汐止分局指認犯罪嫌疑人紀錄表、通聯調閱查詢
    單、現場監視錄影畫面截圖、Ａ母提供之對話過程錄影畫面
    截圖、Ａ○○提供之與乙○○間臉書對話紀錄翻拍照片、0000000
    000號遠傳通信資料查詢、原審108年3月28日刑事勘驗筆錄
    暨附件（勘驗標的：106年12月3日於新北市汐止區大同路2
    段宏國大鎮社區內監視器影像、106年12月3日與Ａ母親對話
    之影像檔）等在卷可稽（見偵卷第30、32至36、80至81、83
    至96、99頁，原審卷第53至86頁），足認被告2人之任意性
    自白確與事實相符，堪以採信。本案事證明確，被告2人上
    開犯行，均堪認定，應予依法論科。
三、論罪：
（一）按兒童及少年福利與權益保障法第112條所定：「成年人
      教唆、幫助或利用兒童及少年犯罪或與之共同實施犯罪或
      故意對其犯罪者，加重其刑至二分之一」，雖係以年齡作
      為加重刑罰之要件，但不以行為人明知有其年齡要件為必
      要，其若具有不確定故意，仍有適用（最高法院101年度
      台上字第3805號判決意旨參照）。經查，乙○○於案發時為
      未成年人，另甲○○於事實欄所示行為時，為年滿20歲之成
      年人，惟甲○○於案發時與Ａ○○並不相識等情，此據甲○○、Ａ
      ○○陳述一致在卷可參（見偵卷第19、22、24頁），卷內亦
      無甲○○就Ａ○○之少年身分於主觀上有所認識或預見之事證
      足資佐憑，則本於「罪證有疑，利歸被告」之證據法則，
      自應認甲○○就Ａ○○斯時為少年乙節，並無認識亦難謂有何
      不確定故意，自無兒童及少年福利與權益保障法第112條
      後段所定：成年人故意對兒童及少年犯罪者，加重其刑至
      二分之一規定之適用，核先敘明。
（二）被告行為後，刑法第302條第1項業於108年12月25日修正
      公布。修正前刑法第302條第1項規定：「私行拘禁或以其
      他非法方法，剝奪人之行動自由者，處5年以下有期徒刑
      、拘役或3百元以下罰金。」；修正後刑法第302條第1項
      則規定：「私行拘禁或以其他非法方法，剝奪人之行動自
      由者，處5年以下有期徒刑、拘役或9千元以下罰金。」，
      經比較新舊法之結果，修正後刑法第302條第1項係將刑法
      施行法第1條之1第2項本文規定罰金數額修正提高30倍，
      以增加法律明確性，以使刑法分則各罪罰金數額具內在邏
      輯一致性（刑法第302條第1項修正理由參照），關於刑罰
      加重之規定並無變更，應不生新舊法比較之問題，應逕適
      用裁判時有效之規範，即修正後刑法第302條第1項之規定
      。
（三）核被告2人所為，均係犯刑法第302條第1項以其他非法方
      法剝奪人之行動自由罪。被告2人與「小陳」接續在宏國
      大鎮社區及其等與另3、4名成年男子在延吉街公園內分別
      以包圍、強架、用刀等之非法方法，剝奪Ａ○○行動自由，
      應僅論刑法第302條第1項以其他非法方法剝奪人之行動自
      由罪，不應再依同法第304條強制罪論處（最高法院93年
      台上字第3309號判決意旨參照）。被告2人就上揭犯行與
      「小陳」及其他於延吉街公園在場之3、4名成年男子間有
      犯意聯絡及行為分擔，應論以共同正犯。
（四）不另為無罪諭知部分：公訴意旨雖認乙○○在延吉街公園內
      有徒手毆打Ａ○○頭部、掐其頸部，使其受有頭部鈍傷、頸
      部挫傷之傷害犯行。惟查：
   1、Ａ○○就其究有無受乙○○毆打乙節，前後供述不一，已有瑕
      疵，復無其他足茲補強其供述之證述，自難僅憑其上開有
      瑕疵之指認，遽認乙○○有傷害Ａ○○之事實：
    ⑴Ａ○○固於警詢中指稱乙○○等人有用手肘肘擊其頭部、用手打
      其臉部、勒其頸部等語（見偵卷第24頁），並提出汐止國
      泰綜合醫院106年12月4日診斷證明書1紙，另有卷附之國
      泰醫療財團法人汐止國泰綜合醫院107年7月6日（107）汐
      管歷字第2856號函暨所附病歷資料1份，資為論據（見偵
      卷第31、70至75頁）。惟查：Ａ○○就其所受傷害，並未指
      明係何人所為，其於警詢時供稱：那位對我亮刀的男子還
      拿刀架在我脖子上，同時還一直打我的臉，乙○○當時也推
      了我一把等語（見偵卷第22頁），並於同次警詢時陳稱：
      「（問：你是否記得當時對方的穿著或是其他特徵？）對
      我動手的那位有戴眼鏡、平頭、瘦高、身高大約170、穿
      一件黑色背心，另一個身材微胖、戴眼鏡，沒有其他明顯
      特徵。」、「（問：當天現場除乙○○之外之人是否有攻擊
      你？）另外兩位我不認識的男子也有參與攻擊我的過程…
      」、「（問：衝突過程中乙○○等人是如何攻擊你？有無使
      用工具？）他們有用手肘肘擊我的頭，用手被打我的臉，
      還有勒住我的脖子，沒有使用其他工具攻擊我。」（見偵
      卷第24頁），是Ａ○○先稱僅亮刀男子毆打他，乙○○是推他
      ，其後於員警詢問動手之人特徵時，改稱動手的有2人，
      於員警詢問除乙○○外是否還有其他人動手，復又稱還有另
      外2人，共計3人攻擊他，則Ａ○○就其究竟受何人毆打乙節
      ，前後供述已有反覆。
    ⑵Ａ○○於偵查時復供陳：乙○○那個拿刀的朋友一手抓我
      的手，一手抓我的脖子，要我上他們機車，他們把我押在
      公園裡的角落，那個拿刀的男子還拿刀子架在我脖子上，
      用拳頭打我的臉，並說地方沒有監視器，乙○○在一旁錄
      影，還推我，除乙○○、拿刀的男子外，另外一人沒有動
      手只有在旁邊看。動手打我的人是乙○○及拿刀威脅我的
      那個人等語（見偵卷第60、61頁）。是依Ａ○○此部分所
      陳，乙○○似僅出手推Ａ○○，尚無毆打Ａ○○成傷之情
      形。
    ⑶Ａ○○於原審審理時證稱：於去延吉街的公園前這段期間
      ，沒有人實際動手打我，到延吉街公園時，好像就是目前
      沒有在庭的那位動手打我，沒有其他人打我等語（見原審
      卷第119、124頁），於檢察官提示其偵查所陳，Ａ○○方
      改稱：我印象中乙○○應該有動手，但比較少動手，因為
      時間有點久我不太記得等語（見原審卷第124頁）。則Ａ○○
      前稱僅有未到庭即綽號「小陳」之人動手打他，嗣經檢察
      官提示其偵查所陳，改稱乙○○也有毆打他云云，前後所陳
      已有不同，且觀諸Ａ○○於偵查所陳，其亦僅稱乙○○係出手
      推他，而無毆打Ａ○○成傷之事實。
    ⑷細繹Ａ○○歷次所陳，其僅一致供稱綽號「小陳」之男子
      曾徒手抓他脖子、毆打其頭部，然就乙○○有無出手傷害
      、如何傷害各節之供述，Ａ○○確有供詞反覆之狀況。又據Ａ
      ○○於案發時所受之頭部鈍傷、頸部挫傷之傷害，有上開診
      斷證明書及病歷資料在卷可憑（見偵卷第31、70至75頁）
      ，核與Ａ○○所稱乙○○徒手推人之行為難謂相關，自難以Ａ○○
      模糊、概括之指訴即逕認乙○○有傷害犯行。
   2、衡之乙○○於本院審理程序中已就事實欄所載各節坦承犯行
      ，惟仍堅稱：我沒有在延吉公園打Ａ○○，動手的人是「小
      陳」等語（見本院卷第194、246頁），以乙○○終得以坦承
      妨害自由之犯行，且與Ａ○○及Ａ父、Ａ母達成和解（詳述如
      後），應無再就傷害部分掩過飾非、刻意迴避之必要；且
      本案據前開事證所示，確實難認Ａ○○所受傷害與乙○○相涉
      ；然因若認乙○○此部分構成犯罪，與本院前開論罪科刑之
      部分，仍有想像競合犯之裁判上一罪關係，爰對乙○○傷害
      部分犯行不另為無罪之諭知。
四、撤銷原判決之理由及科刑審酌事項：
（一）原審認被告2人罪證明確，予以論罪科刑，固屬卓見。惟
      刑事審判旨在實現刑罰權之分配正義，故法院對於有罪被
      告之科刑，應符合刑罰相當之原則，使輕重得宜，罰當其
      罪，被告2人於原審否認犯罪，然於本院業已坦認犯行，
      並與Ａ○○及Ａ父、Ａ母達成和解，Ａ○○表示願意原諒被告2人
      不再追究，並同意給予被告2人緩刑之機會等語，有和解
      書、本院公務電話來電紀錄表、Ａ○○刑事撤回告訴狀在卷
      可憑（見本院卷第181至183、187、189、209頁），原審
      未及審酌此部分之量刑事由，稍有未合。被告2人上訴請
      求從輕量刑，為有理由。
（二）爰以行為人之責任為基礎，審酌被告2人並無前科，有本
      院被告前案紀錄表各1份附卷可參（見本院卷83、85頁）
      ，素行尚佳，僅因債務糾紛，不思理性解決問題，竟採取
      非法方式索債，所為之犯行，誠屬不該，惟考量案發時乙
      ○○年僅18歲、甲○○年僅20歲，血氣未定，亦尚非人生歷練
      豐富、思慮完全成熟之人，參以被告2人犯罪之手段雖為
      法所不許，然其惡性尚非重大不赦，加以被告2人犯罪後
      於本院審理時業已坦承犯行，尋求Ａ○○之諒解，成立和解
      ，Ａ○○並具狀表示願意給予被告2人自新機會，業如前述，
      堪認被告2人犯罪後已面對己非，知所悔悟，且有填補損
      害之誠意，犯後態度尚稱良好，兼衡乙○○自陳高職畢業之
      智識程度、現從事外送員、平均月收入新臺幣（下同）3
      至4萬元、未婚，每月固定給父親幾千元，經濟狀況勉持
      ；甲○○自陳專科肄業、幫忙家中小吃店、未婚，父親過世
      ，家中尚有一在學妹妹等家庭生活經濟等一切情狀（見本
      院卷第199至200、247頁），分別量處如主文第2項、第3
      項所示之刑，並各諭知易科罰金之折算標準。
五、緩刑之宣告：被告2人素行尚佳，並無前科，已如前所述，
    其因一時失慮觸犯刑章，犯後終能坦承犯行，成立和解，取
    得Ａ○○及Ａ父、Ａ母之諒解，而如前述，足見被告2人彌補乙○○
    ，展現其等誠意，堪信其等經此偵、審程序與罪刑宣告之教
    訓後，當知所警惕，諒無再犯之虞，本院認其等宣告之刑以
    暫不執行為適當，爰均依刑法第74條第1項第1款之規定，併
    諭知緩刑2年，以勵自新。又甲○○本案所為非兒童及少年福
    利與權益保障法第112條之1所列示各該罪章，故無庸依該條
    為緩刑期內應付保護管束之宣告，附此敘明。
六、不為沒收之說明：未扣案之西瓜刀為共犯「小陳」所有，非
    被告2人所有或具事實上處分權之物；又被告2人分別提供予
    Ａ○○使用之行動電話係聯繫還款方式而非作為本案妨害自由
    犯行所用，均爰不另為沒收之諭知，併此敘明。
據上論斷，應依刑事訴訟法第369條第1項前段、第364條、第299
第1項前段，刑法第302條第1項、第28條、第41條第1項前段、第
74條第1項第1款，刑法施行法第1條之1第1項，判決如主文。
本案經臺灣士林地方檢察署檢察官張嘉婷提起公訴，臺灣高等檢
察署檢察官施清火到庭執行職務。
中    華    民    國    108   年    12    月    31    日
                  刑事第三庭    審判長法  官  張惠立
                                      法  官  張江澤
                                      法  官  劉兆菊
以上正本證明與原本無異。
如不服本判決，應於收受送達後10日內向本院提出上訴書狀，其
未敘述上訴之理由者並得於提起上訴後10日內向本院補提理由書
（均須按他造當事人之人數附繕本）「切勿逕送上級法院」。
                                      書記官  陳佳微
中    華    民    國    108   年    12    月    31    日
附錄：本案論罪科刑法條全文
中華民國刑法第302條
（剝奪他人行動自由罪）
私行拘禁或以其他非法方法，剝奪人之行動自由者，處5年以下
有期徒刑、拘役或3百元以下罰金。
因而致人於死者，處無期徒刑或7年以上有期徒刑，致重傷者，
處3年以上10年以下有期徒刑。
第1項之未遂犯罰之。